臺灣臺北地方法院民事判決
106年度訴字第3809號
原      告  張世鈺  

            廖秋鄉  
            張維清  
            張少溥  
            張宸洺  
            張許寶勤

共      同
訴訟代理人  林李達律師
            吳孟玲律師
被      告  天外天國際育樂股份有限公司

法定代理人  劉貴富  
訴訟代理人  林柏男律師
上列當事人間撤銷股東會決議事件，本院於民國110年11月18日
言詞辯論終結，判決如下：
    主      文
原告之訴駁回。
訴訟費用由原告負擔。
    事實及理由
壹、程序事項：
  ㈠按訴狀送達後，原告不得將原訴變更或追加他訴。但有下列
    各款情形之一者，不在此限：一、被告同意者。二、請求之
    基礎事實同一者。七、不甚礙被告之防禦及訴訟之終結者。
    被告於訴之變更或追加無異議，而為本案之言詞辯論者，視
    為同意變更或追加。民事訴訟法第255條定有明文。查，原
    告起訴時原聲明：請求撤銷被告在民國106年8月11日召開之
    股東常會(下稱系爭股東會)所為之所有報告事項、承認事項
    及討論事項決議案。嗣於本院審理中，原告變更追加其訴如
    後述聲明，經核原告請求之基礎事實同一，且不甚礙被告之
    防禦及訴訟之終結，自應准許。
  ㈡按確認之訴，非原告有即受確認判決之法律上利益者，不得
    提起，民事訴訟法第247條第1項定有明文。所謂即受確認判
    決之法律上利益，係指因法律關係之存否不明確，致原告在
    私法上之地位有受侵害之危險，而此項危險得以對於被告之
    確認判決除去之者而言。又股東會決議，係法律行為，為法
    律關係發生之原因，股份有限公司股東會之決議，為公司之
    意思決定，公司之一切運作，均應依股東會之決議行之，若
    生爭執時，如能予以確認，能使當事人間之紛爭解決，符合
    訴訟經濟原則，股東會決議應可作為確認訴訟之標的。本件
    原告張維清、張少溥、張宸洺及張許寶勤之主張，因被告於
    系爭股東會之決議事項有效、成立或得撤銷與否不明確，致
    其等私法上地位有受侵害之危險，而得以確認判決除去之者
    ，自得依民事訴訟法第247條規定提起確認之訴。至原告張
    世鈺、廖秋鄉因不具被告股東身分(詳後述)，提起本件訴訟
    不具確認利益。
貳、實體事項：
一、原告起訴主張略以：
　㈠原告張維清、張少溥、張宸洺及張許寶勤至今仍為被告之股
    東，並於公司法所定之法定期間內提起本件訴訟，並無當事
    人不適格之問題。原告張世鈺、廖秋鄉部分，雖張世鈺及廖
    秋鄉所持有之股票，已遭力新資產管理股份有限公司（下稱
    力新公司）拍賣，然力新公司拍賣股票確屬違法，已有臺灣
    高等法院109年度上更一字第32號確定判決可參，因該拍賣
    違法，張世鈺、廖秋鄉仍應合法持有被告之股份，仍為合法
    股東。
　㈡被告於系爭股東會之決議確實違反公司法第178條、第180條
    、第185條規定。系爭股東會討論事項第三案、第四案、第
    七案，均與貝門股份有限公司（下稱貝門公司）及其法定代
    理人陳茂榮明顯具有利害關係，致有害於公司利益之虞，應
    不得加入表決。該第四案、第七案並屬公司法第185條第1項
    第2款之情形，應經股東會特別決議。
　㈢系爭股東會討論事項第三案，被告與貝門公司簽訂增補協議
    ，當然與貝門公司具有利害關係，貝門公司直接參與此項決
    議，會致損害被告利益之虞，且增補協議書為被告所執，原
    告請求本院命被告提出，被告至今未依本院諭命提出，卻已
    由被告出具同意書，同意改由貝門公司為起造人，並於106
    年9月20日完成建照變更手續。根據被告106年股東常會議事
    錄記載，被告營運正常，有能力支付員工薪資及相關費用，
    怎可能無能力繳納每季新臺幣（下同）47萬元之信託管理費
    ，顯見被告故意不予繳納。被告最大資產已於106年1月11日
    歸屬貝門公司所有，被告又於系爭股東會將宜蘭天外天國際
    渡假旅館開發計畫之籌設許可一併轉讓與貝門公司，被告所
    有資產及權益都落在貝門公司手上，除負債外已一無所有。
    系爭股東會討論事項第七案，力新公司於102年間聲請強制
    執行被告坐落於宜蘭地區34筆土地及地上10筆建物，經宜蘭
    地院核定底價即第一次拍賣底價25億5,319萬1,000元。被告
    委由不動產估價師事務所出具之不動產估價報告書，亦載明
    不動產正常價格為25億6,200萬元，扣除土地增值稅後之淨
    額為24億7,258萬3,529元，為何106年間被告卻授權董事長
    於價值約16億（正負百分之十）之範圍內，找尋買家出售。
    系爭股東會討論事項第三、四、七案確實與貝門公司及其法
    定代理人陳茂榮有直接利害關係，且有害於被告，符合公司
    法第178條應迴避之要件，然其等於系爭股東會卻未迴避而
    參與表決，違反公司法第178條及第180條規定。
　㈣系爭股東會討論事項第四案、第七案係將被告最主要營業「
    宜蘭天外天國際渡假旅館」開發計畫之籌設許可一併轉讓與
    貝門公司，以及授權董事長出售被告最主要資產，均屬公司
    法第185條第1項第2款之讓與全部或主要部分之營業或財產
    ，應經過股東會特別決議，即有代表已發行股份總數三分之
    二以上股東出席之股東會，以出席股東表決權過半數之同意
    行之。貝門公司持有被告股數為4704萬5千股（占總股數57.
    72％），貝門公司董事長陳茂榮持有被告股數為588萬5千股
    （占總股數7.22％），兩者相加占總股數64.94％，依經濟部9
    3年10月8日經商字第09300173390號函釋，實務上認為公司
    法第178條屬限制表決權，其效果係不算入已出席股東之表
    決權數，但仍應計入已出席股份總數，則已出席股數為86.5
    2％，但表決權數僅有21.58％，根本未達出席過半數之基本要
    求。
　㈤退萬步言，假設無法肯認系爭股東會討論事項第三、四、七
    案具有不成立或無效之情形，其決議方法亦違反第178條及
    第180條，依公司法第189條應屬得撤銷。又違反公司法第18
    5條之效果，該決議為不成立。爰依公司法第178條、第180
    條、第185條、第189條等規定為請求，並聲明：㈠主位聲明
    ：確認被告在系爭股東會所為之報告事項、承認事項及討論
    事項決議不成立或無效。㈡備位聲明：請求撤銷被告在系爭
    股東會所為之報告事項、承認事項及討論事項決議案。
二、被告答辯意旨略以：原告張世鈺及廖秋鄉並非被告股東，其
    等對被告提起確認股權存在訴訟，臺灣高等法院108年上易
    字第546號已判決張世鈺及張廖秋鄉敗訴確定。另原告張維
    清、張少溥、張宸洺、張許寶勤四人股份僅占1.24%，股數
    很少，縱使出席全部都投反對票，依公司法第189條之1非屬
    重大且對決議無影響。本件無公司法第178條之情形，公司
    法第178條以有自身利害關係及致有害於公司利益為要件，
    系爭股東會第三案未有害於被告利益，因貝門公司並非基於
    系爭股東會決議取得權利，被告也不因系爭股東會決議而受
    有損害。貝門公司從力新公司購買合作開發合約及其擔保物
    （包含信託受益權），顯然貝門公司取得權利與系爭股東會
    決議並無關連，被告也未因此支付一毛錢，何來股東會決議
    事項有害於公司利益之情形。被告因張世鈺經營無方，欠了
    力新公司6億元無法償還，還要股東陳茂榮及貝門公司出面
    收拾，這是如何有害公司利益，原告沒有說明，遑論證明。
    另陳茂榮及貝門公司之出席，縱應迴避表決（假設語氣），
    因表決時分母分子應同時扣除陳茂榮及貝門公司之股數，而
    系爭股東會之表決為全體無異議通過，在分母分子同時扣除
    表決數後，仍是全數通過。並聲明：原告之訴駁回。
三、本件被告為非公開發行公司，於106年8月11日召開106年股
    東常會，原告張維清、張少溥、張宸洺、張許寶勤自系爭股
    東會開會前60日迄今，均為被告股東，被告召開系爭股東會
    未通知原告張世鈺、廖秋鄉，被告於106年7月21日寄發系爭
    股東會通知書予原告張維清、張少溥、張宸洺、張許寶勤，
    符合公司法第172條規定，及原告張維清、張少溥、張宸洺
    、張許寶勤持有被告股份於系爭股東會召開當日各為300,00
    0、85,000、444,000、300,000股，原告張世鈺、廖秋鄉對
    被告提起確認股東權存在訴訟，經本院106年度訴字第4234
    號判決駁回，原告張世鈺、廖秋鄉不服而上訴，經臺灣高等
    法院108年度上易字第546號判決駁回等情，有股東常會議事
    錄、股東持股情形文件、交寄郵件證明單、民事判決書、10
    6年7月5日股東名簿等件在卷可憑，並為兩造所不爭（見本
    院卷㈠第141、142頁），堪以認定。
四、原告張世鈺、廖秋鄉主張其等仍為被告股東云云，已經被告
    否認，經核106年7月5日被告股東名簿之記載，原告張世鈺
    、廖秋鄉並非被告股東，原告張世鈺、廖秋鄉固主張其等持
    有之被告股票，遭違法拍賣，股份權利仍然存在云云，惟原
    告張世鈺、廖秋鄉對被告提起確認股東權存在訴訟，經本院
    106年度訴字第4234號民事判決駁回，上訴後，亦經臺灣高
    等法院108年度上易字第546號民事判決駁回上訴，已如前述
    ，足認原告張世鈺、廖秋鄉確實已非被告之股東。至原告張
    世鈺、廖秋鄉所舉臺灣高等法院109年度上更一字第32號民
    事判決，該判決理由雖認定因力新公司實施質權並無正當權
    源，致張世鈺之被告股份拍定移轉予任鳴鉅，因而受有損害
    ，而判決力新公司因債務不履行而應賠償張世鈺250萬元，
    惟此乃力新公司與張世鈺間損害賠償問題，與被告無關，原
    告張世鈺之被告股東資格亦無法因此回復，原告前揭主張自
    無可採，原告張世鈺、廖秋鄉既非被告股東，其二人提起本
    件訴訟，自不合法，應予駁回。
五、又原告張維清、張少溥、張宸洺、張許寶勤對被告公司依公
    司法第178條、第180條、第185條、第189條等規定，請求確
    認系爭股東會所為決議事項不成立、無效或得撤銷云云，已
    經被告否認，原告係以股東貝門公司及其法定代理人陳茂榮
    就系爭股東會討論事項第三案、第四案、第七案，未對有自
    身利害關係致有害於公司利益之虞之事項迴避表決，違反前
    開規定為其論據：
　㈠按股東對於會議之事項，有自身利害關係致有害於公司利益
    之虞時，不得加入表決，並不得代理他股東行使其表決權，
    公司法第178條定有明文。所稱有自身利害關係，係指特定
    股東將因該事項之決議取得權利、免除義務，或喪失權利、
    新負義務而言。倘無此情事，該特定股東對於該事項即非不
    得加入表決。亦即該法條所稱「股東對於會議之事項有自身
    利害關係」，限於因該決議之表決結果會使特定股東「取得
    權利或免除義務」或「喪失權利或新負義務」，即決議作成
    時，將直接導致該特定股東具體權利義務發生變動，且有損
    害公司利益之虞，始有迴避不加入表決之必要，最高法院10
    7年度台上字第1666號、103年度台上字第2719號判決意旨可
    供參照。
　㈡系爭股東會之報告事項，承認事項第一案、第二案，決議事
    項第三案，討論事項第一、二、五、六案，分別為報告監察
    人審查報告書，承認財務報表並送監察人查核完竣，虧損撥
    補案經全體出席股東無異議通過，並有委任會計師辦理減資
    、修改公司章程等內容，乃股份有限公司每年度均須討論之
    一般性事務及對董事會一般授權事項，均無使特定股東「取
    得權利或免除義務」或「喪失權利或新負義務」之情形，上
    開議案之通過對於貝門公司、陳茂榮等股東核無具體直接之
    權利義務變動，並無違反公司法第178條。
　㈢系爭股東會討論事項第三案，該案內容為：「因力新公司已
    將合作開發合約及信託受益權等權利全部轉讓，而由貝門公
    司承受。故授權董事長與貝門公司協商，雙方本著原合作開
    發合約精神與貝門公司簽訂增補協議書案。說明：一、因力
    新公司已將合作開發合約及信託受益權等權利全部讓與貝門
    公司，且貝門公司因信託歸屬已登記而成為宜蘭天外天國際
    渡假旅館開發案所在地之土地所有權人，會計師已於106年
    上半年財務報告書中揭示。二、授權董事長與貝門公司簽訂
    增補協議書，且為繼續宜蘭天外天國際渡假旅館開發案之進
    行，本公司出具同意書，同意以貝門公司為起造人，重新申
    請建造執照以繼續本開發案之進行。」（見本院卷㈡第241頁
    ），依前開內容，係因力新公司已將合作開發合約及信託受
    益權等權利全部讓與貝門公司，被告為繼續開發案之進行，
    授權董事長與貝門公司協商，由於貝門公司就合作開發合約
    及信託受益權等權利義務，係基於貝門公司出資與力新公司
    簽約購回(見本院卷㈠第71頁以下)，貝門公司並未因該決議
    而取得或免除超過原合作開發案之權利及義務，亦未因該決
    議喪失原合作開發案之權利或負擔超過原合作開發案之義務
    ，該決議之通過對於貝門公司及其法定代理人陳茂榮等權利
    義務並無具體直接之變動，貝門公司及其法定代理人陳茂榮
    參與表決自無違反公司法第178條。
　㈣系爭股東會討論事項第四案，該案內容為：「本公司宜蘭天
    外天國際度假旅館開發計畫之籌設許可一併轉讓與貝門公司
    案，提請討論。說明：由於本公司已同意以貝門公司名義為
    起造人向宜蘭縣政府重新申請建照執照，故若將交通部觀光
    局所核發之本開發案籌設許可一併轉讓與貝門公司，將更加
    有助於本酒店開發案之進行。」（見本院卷㈡第241頁），經
    核被告固同意以貝門公司名義為起造人向宜蘭縣政府申請建
    照執照，並願將交通部觀光局核發之開發案籌設許可一併轉
    讓予貝門公司，惟貝門公司係支付5億5千萬元予力新公司始
    取回合作開發合約及信託受益權，有契約可憑(見本院卷㈠第
    71頁以下)，在被告無力支付力新公司款項而致名下土地建
    物遭強制執行程序之情況下，由貝門公司出資取回合作開發
    合約及信託受益等權利，並使力新公司因而撤回強制執行程
    序，不僅使被告資產得以保存，且使被告就宜蘭酒店開發案
    得與貝門公司一同開發，被告雖同意貝門公司為起造人申請
    建照執照，並願將交通部觀光局核發之開發案籌設許可轉讓
    予貝門公司，雖然免除貝門公司申請程序之煩，但貝門公司
    及其法定代理人為被告大股東，在彼此合作共同獲益之情況
    下，仍屬對被告有益之事項，而非損害被告利益，此觀該案
    經在場全體出席股東無異議通過自明(見本院卷㈡第241頁）
    ，否則，貝門公司既已出資取回合作開發合約及信託受益等
    權利，本可自行向主管機關申請開發許可，而不必與被告合
    作，被告縱使已獲得開發許可，在已負債致遭強制執行之情
    形下，顯然已無力開發，所獲許可對被告亦無增益，因該案
    事項對被告有利，貝門公司及其法定代理人加入表決並無違
    反公司法第178條規定。
　㈤至系爭股東會討論事項第七案，該案內容為：「授權董事長
    於價值新台幣約16億（正負百分之十）之範圍內，找尋買家
    出售天外天公司之資產案。說明：1.天外天公司復工興建飯
    店後續再投資金額太大，股東多不願意增加對本公司投資資
    本額。2.為保障現有股東之權利，擬授權董事長在價值新台
    幣約16億元增減10%範圍內，洽尋國內外買家出售天外天公
    司之資產。」(見本院卷㈡第241頁），該案是授權董事長洽
    詢資產買家，與貝門公司及其法定代理人陳茂榮並無關聯，
    亦無權利義務關係之改變，原告雖質疑被告資產遠超過24億
    元，出售金額僅16億元增減百分之十，差距過大云云，惟該
    案與貝門公司及其法定代理人陳茂榮既無關聯，貝門公司及
    其法定代理人縱參與表決，亦無違反公司法第178條規定，
    況該案之緣由係因後續再投資金額太大，股東不願意增資，
    致不得已出售資產，以保障股東之權利，該案目的在保障原
    有股東之權益，以免因增資而稀釋原有股東之權益，故不得
    已出售資產以為因應，該案目的既在保障股東權益，而資產
    市場價格在亟欲脫手之情況下，亦非無折扣之可能，難認對
    被告不利，且與貝門公司及其法定代理人無關，貝門公司及
    其法定代理人加入表決並無違反公司法第178條規定。
　㈥另原告又主張系爭股東會討論事項第四案、第七案係讓與全
    部或主要部分之營業或財產，依公司法第185條第1項第2款
    規定，應經股東會特別決議通過，但本件未達出席股東表決
    權過半數之同意云云，已經被告否認，貝門公司及其法定代
    理人陳茂榮參與該等議案表決，既無違反公司法第178條規
    定，自無原告前揭主張表決數不予計算之情形，原告前揭主
    張顯係誤會，而系爭股東會討論事項之第四案、第七案均經
    在場全體出席股東無異議通過，出席股份總數並達86.52%(
    見本院卷㈡第241頁），自無違反公司法第185條第1項第2款
    規定。至原告又主張本件有公司法第189條之情形，惟被告
    寄發系爭股東會通知書予原告張維清、張少溥、張宸洺、張
    許寶勤，符合公司法第172條第1項規定，已如前述，本件亦
    無證據足證有其他召集程序違反法令或章程之情形，而系爭
    股東會議案之決議亦無違反公司法第178條規定，原告主張
    公司法第189條，自非可採。
六、綜上所述，原告張世鈺、廖秋鄉並非被告股東，提起本件確
    認訴訟無確認利益，亦不得就系爭股東會決議提起撤銷之訴
    。原告張維清、張少溥、張宸洺、張許寶勤對被告，依公司
    法第178條、第180條、第185條、第189條等規定，提起 先
    備位聲明，請求確認系爭股東會所為之所有報告事項、承認
    事項及討論事項決議不成立、無效或請求撤銷，均無理由，
    均應駁回。
七、本件事證已臻明確，兩造其餘之攻防方法及所提之證據，經
    審酌後對判決結果均無影響，爰不一一論述，附此敘明。　
    　
訴訟費用負擔之依據：民事訴訟法第78條。　　
中　　華　　民　　國　　110 　年　　11　　月　　30　　日
                  民事第四庭法　官 陳正昇
以上正本係照原本作成。
如對本判決上訴，須於判決送達後20日內向本院提出上訴狀。如
委任律師提起上訴者，應一併繳納上訴審裁判費。
中　　華　　民　　國　　110 　年　　11　　月　　30　　日
                            書記官 廖宣惟